【裁判字號】    99,上易,2125
【裁判日期】    991203
【裁判案由】    偽造文書
【裁判全文】
臺灣高等法院刑事判決                99年度上易字第2125號
上  訴  人  臺灣士林地方法院檢察署檢察官
被      告  許祥豐
選任辯護人  陳雅萍律師
上列上訴人因被告偽造文書案件，不服臺灣士林地方法院99年度
簡上字第84號，中華民國99年7月30日第一審判決（起訴案號：
臺灣士林地方法院檢察署98年度偵字第13664號），提起上訴，
本院判決如下：
    主  文
上訴駁回。
    理  由
一、本案經本院審理結果，認第一審判決對被告許祥豐為無罪之
    諭知，核無不當，應予維持，並引用第一審判決書記載之證
    據及理由（如附件）。
二、檢察官上訴意旨略以：(一)依醫療法第69條、行政院衛生署依
    醫療法第69條授權訂定之「醫療機構電子病歷製作及管理辦
    法」第2條、第4條、衛生署訂定之「醫療機構實施電子病歷
    作業要點」第3點之規定，醫師執行業務時，除非符合法定
    電子病歷之特別規定及要求，否則無法免除醫師製作紙本病
    歷之責任。而所謂電子病歷，僅在符合醫師法第12條所定之
    記載項目，且具有醫療機構電子病歷製作及管理辦法、醫療
    機構實施電子病歷作業要點所規定之製作、管理及儲存機制
    ，並經行政院衛生署醫療憑證管理中心簽發憑證等數位簽章
    之情況下，始可稱之。醫師非可自行製作電子病歷而免除紙
    本病歷製作之責任，亦非所有以電子方式製作之紀錄均可稱
    之為電子病歷。(二)原判決無罪理由所引之醫療服務點數及醫
    令清單，其性質上應僅屬特約醫事服務機構向中央健康保險
    局申請服務點數以領取健保費用之「申請書」，並非依上開
    法令規定製作之電子病歷，自難認係醫師依其醫療行為所製
    作之「病歷」，此觀卷附醫療服務點數及醫令清單上均未要
    求醫師詳細填寫病患主訴、檢查項目及結果、診斷或病名、
    治療、處置方式或用藥情形即明，原審未先查明醫療服務點
    數及醫令清單之性質，即遽認醫療服務點數及醫令清單屬於
    病歷，以此與卷附告訴人梁雅文之紙本病歷資料比對，又未
    說明認定所憑之理由，稍嫌速斷，似有應調查之事項而未調
    查及判決理由不備之違誤，容有未洽。(三)被告雖辯稱：為告
    訴人診治時，即於電腦登錄病歷資料，記載有關病患之基本
    資料、就診病名、診斷徵狀、處方調劑方式及開立藥品之名
    稱、數量，並據此向中央健康保險局申請全民健康保險（下
    稱健保）給付，因門診時間有限，故於看診時往往僅能先登
    載電子病歷，待當日看診完畢後，再行補登紙本病歷，於匆
    促中難免有所疏漏，並非故意不為登載云云。然被告於偵查
    中自承：告訴人本身並非單純之失眠症，告訴人來就診時說
    看過很多精神科，附近的診所都看過，吃過很多安眠藥及鎮
    定劑，告訴人本來就有安眠藥成癮，告訴人並不是到我診所
    拿藥後才成癮，而安眠藥會有戒斷症候等語，足證被告於告
    訴人就診時已知告訴人服用安眠藥成癮，並有戒斷症候。又
    告訴人於偵查及審理中均一再指證被告並未實際看診即逕行
    開藥等情，復參酌卷附告訴人96年10月19日、同年月30日、
    97年3月15日、同年月31日、同年4月16日、同年月25日、同
    年5月23日、同年7月19日、同年9月2日、同年月10日之病歷
    紀錄，被告每次均僅填寫1至2行文字，且文字內容均相同，
    全無關於告訴人主訴、檢查項目及結果、診斷或病名、治療
    、處置或用藥等情形之記載，是被告是否有實際看診已非無
    疑。又被告既知告訴人有服用安眠藥成癮之症狀，告訴人之
    病情理因隨被告之治療而每次就診時均有差異，豈會每次看
    診僅草草記載1、2行文字，且每次記載均重複、相同，全無
    關於告訴人就診後病情之變化及後續追蹤等記載？被告雖辯
    稱係因看診時一時忙碌，僅能先登載電子病歷，待當日看診
    完畢後，再行補登紙本病歷云云，然醫療服務點數及醫令清
    單性質上並非電子病歷，已如前述，而上揭醫療服務點數及
    醫令清單上亦均無關於被告每次就診後對於告訴人每次就診
    之主訴、對告訴人病情變化之判斷、後續治療處置或用藥等
    情形之記載。況且被告於審理中亦自承：「（問：下次就診
    前，是否要調前次電子病歷？）因梁雅文病情比較單純，在
    一般病人來說她算是比較特殊，掛號完後，調出來大概都有
    看一下。（問：既然有調出來看一下，為何不順手更正紙本
    ？）忙的時候來不及。」則被告既於告訴人每次就診前後均
    會調出紙本病歷及其自稱之「電子病歷」，自應知悉紙本病
    歷之紀錄有不實之處，以被告身為「榮譽法醫」多年，卻一
    再任由紙本病歷登載錯誤而毫不加以更正，依常情而論，被
    告疏忽一次或有可能，但其一再對於記載有誤之紙本病歷毫
    不更正，可見其係故意消極隱匿不為登載，致告訴人之病歷
    內容失真，其主觀上確有業務登載不實之故意甚明，被告所
    辯實有違經驗法則，實不足採信。本件原審未詳加審究，判
    決理由容有違反經驗法則之嫌，認定事實亦容有上述違誤，
    自難認原判決妥適，請撤銷原判決，另為適當之判決等語。
三、按刑法第215條之業務登載不實罪，係以從事業務之人所登
    載不實之事項（含虛增或故減），係出於明知為前提要件，
    所謂明知，係指直接故意而言，若為間接故意或過失，均難
    繩以該條之罪。經查：
    (一)原審判決引用「中央健康保險局特約醫事服務機構門診醫
      療服務點數及醫令清單」，係以被告於聲請簡易判決處刑
      書（下簡稱：聲請書）所載之各該日期，針對告訴人就診
      情形，所填載之「中央健康保險局特約醫事服務機構門診
      醫療服務點數及醫令清單」，其上俱詳載告訴人之姓名等
      年籍資料、健保卡就醫序號、就醫日期、傷病名稱及主要
      症候、醫令藥品名稱、用量、用法等處方調劑，核與告訴
      人病歷紀錄內所記載，告訴人另於97年6月14日、同年7月
      29日、同年8月29日、同年10月1日持健保卡（即於病歷中
      卡號欄註記「G」者）就醫時，被告以電腦繕打「中央健
      康保險局特約醫事服務機構門診醫療服務點數及醫令清單
      」格式一致；且被告於告訴人病歷上所登載之內容，即係
      該醫令清單之傷病名稱及主要症候及處方調劑，與被告所
      辯：我為告訴人診治時，即於電腦上登錄病歷資料，記載
      有關病患基本資料、就診病名、診斷徵狀、處方調劑方式
      及開立藥品之名稱、數量，並據此向中央健康保險局申請
      健保給付，嗣後再行補登紙本病歷等語相符；再參以臺北
      縣政府衛生局因接獲民眾檢舉，於98年2月12日至佳祥診
      所現場稽查結果，被告除上揭日期未製作告訴人之病歷情
      況外，尚因製作其他病患之病歷部分或全部未簽名或蓋章
      ，同遭臺北縣政府依醫師法及行政罰法規定，予以罰鍰之
      行政處分等為據，認定被告於佳祥診所病患病歷之記載，
      普遍有疏漏之情事，惟不能證明被告未將告訴人於上揭期
      日至佳祥診所之就診情況登載於其病歷，有何故意，此見
      原審判決理由欄五(五)之說明自明。綜觀原審判決此部分判
      決意旨，其係說明被告就起訴事實所指各該日期之告訴人
      就診情形，漏未於告訴人紙本病歷予以登載，不能證明係
      出於故意，原審判決始終未將「中央健康保險局特約醫事
      服務機構門診醫療服務點數及醫令清單」視同病歷，檢察
      官前揭上訴理由(一)、(二)部分，援引相關醫事法規定，稱：
      原審判決認醫療服務點數及醫令清單屬於病歷云云，顯屬
      誤會。
    (二)檢察官雖又以告訴人於偵查及審理中均一再指證被告並未
      實際看診即逕行開藥等語為據。惟告訴人於偵審中之指述
      甚有瑕疵，此見告訴人於原審證稱：其至佳祥診所拿藥均
      為自費，並未使用健保卡云云，核與卷內資料明顯不符，
      亦經原審判決理由欄五(六)敘述明確，而依聲請書所記載之
      本件起訴事實係謂：「被告許祥豐……為從事醫療業務之
      人，明知有據實記載其職務上製作之病歷紀錄之義務，竟
      自民國96年10月19日起至97年10月20日止，接續在病患即
      告訴人梁雅文就醫時，於96年10月19日、同年月30日、97
      年3月15日、同年月31日、同年4月16日、同年月25日、同
      年5月23日、同年7月19日、同年9月2日、同年月10日，均
      未將其診療行為據實登載於病歷紀錄上」等語，偵查檢察
      官亦顯然認為告訴人所述難以採信，而以被告有於聲請書
      所列之日期對告訴人為診療行為，然未在告訴人之病歷上
      據實記載，為起訴事實。茲原審蒞庭檢察官上訴意旨，卻
      引用告訴人之證言，以：「參酌卷附告訴人96年10月19日
      、同年月30日、97年3月15日、同年月31日、同年4月16日
      、同年月25日、同年5月23日、同年7月19日、同年9月2日
      、同年月10日之病歷紀錄，被告每次均僅填寫1至2行文字
      ，且文字內容均相同，全無關於告訴人主訴、檢查項目及
      結果、診斷或病名、治療、處置或用藥等情形之記載」云
      云為由，稱：被告是否有實際看診已非無疑云云。但檢察
      官上訴意旨所記載之此等日期顯然有誤，若非原審蒞庭檢
      察官迄其提起上訴時仍尚未明瞭本件聲請書請求法院審判
      之起訴事實為何，即是該檢察官未詳閱案卷，將98年度他
      字第1499號卷第10至11頁告訴人紙本病歷所記載其他日期
      之診療紀錄，誤為上揭日期之病歷紀錄。又被告若於聲請
      書所指之日期並未對告訴人有何實際看診之行為，其自不
      能在告訴人紙本病歷上為任何登載，其此部分不為登載之
      不作為，要不成立刑法第215條之業務登載不實罪（至於
      若被告未看診而在其他文書有登載行為，是否構成犯罪，
      非在聲請書之起訴範圍內）。檢察官此部分上訴意旨顯與
      聲請書之起訴意旨，相互矛盾，其此部分上訴意旨，實難
      以理解。
    (三)至於檢察官上訴意旨以被告一再任由紙本病歷登載錯誤而
      毫不加以更正為由，認被告係故意消極隱匿不為登載，致
      告訴人之病歷內容失真云云部分。查本件實係消極未為登
      載，而非登載錯誤。而被告就其病患之病歷記載，有普遍
      疏漏之情形，亦經原審判決理由予以說明，檢察官上訴理
      由，空泛稱：被告有故意云云，亦未認被告本件係出於「
      直接故意」，檢察官此部分論點，亦難執為認定被告有「
      直接故意」之論據。
    (四)末按刑法第215條之業務登載不實罪，係以從事業務之人
      明知為不實之事項而登載於其業務上作成之文書，為構成
      要件，如僅單純消極故意不予登載或製作，並無積極為不
      實登載之行為，即難繩以該罪名（參見最高法院91年度臺
      上字第5031號、88年度臺上字第7061號判決，針對刑法第
      213條適用之意見）。而最高法院44年臺上字第387號判例
      要旨固謂：「刑法第213條犯罪處罰，原係以保護公文書
      之正確性為目的，所謂明知不實事項而登載，衹須登載之
      內容失真出於明知，並不問失真情形為全部或一部，亦不
      問其所以失真係出於虛增或故減。某甲於42年度在鎮公所
      服務紀錄，曾有記大過1次，已為上訴人所明知，乃上訴
      人為甲製發服務成績證明書時，將記過一節故予刪除，其
      登載不實之責，自屬難辭。」等語，惟依此判例意旨之用
      語「衹須登載之內容失真……」可知，不論刑法第213 條
      之公務員登載不實罪或刑法第215條之業務登載不實罪，
      至少必須先有登載行為即作成文書之行為，或有既存之文
      書內容予以刪減之作為，始有虛增或故減之失真登載行為
      ，進而方有登載不實之問題，此觀上開判例之事實以及其
      後最高法院相關判決例之判決要旨及事實自明（參最高法
      院93年度臺上字第778號、第1730號、第6083號、第6307
      號、96年度臺上字第810號、97年度臺上字第1310號）。
      而原審判決引用之最高法院94年度臺上字第2596號判決意
      旨：「刑法第215條業務上登載不實文書罪之處罰，係以
      保護業務上文書之正確性為目的。所謂明知不實而登載，
      祇須登載之內容失真於明知，並不問失真之情形為全部或
      一部，亦不問其所以失真係出於虛增或故減；若行為人有
      積極據實登載之義務，卻故意消極隱匿不為登載，致其內
      容失真，仍無礙於上開罪名之成立」等語，實係源自於上
      開判例要旨，由此判決要旨表明：「……祇須登載之內容
      失真……」，亦顯見所謂「故意消極隱匿不為登載，致其
      內容失真」，仍以先有文書登載或作成文書行為為前提，
      此由該案訟爭事實係被訴者於製作同鄉會會員同一名冊（
      文書）時是否有故意未將自訴人資料填載於該名冊內之爭
      議，可以得知。查：被告本件被訴之事實，係指被告未將
      其於上揭時日對告訴人之診療行為據實登載於紙本病歷紀
      錄上，惟依卷附佳祥診所之告訴人病歷資料，被告係就告
      訴人於該等時日至佳祥診所之就診情形，完全未為任何登
      載行為，即完全未作成任何文書（見98年度他字第1499號
      卷第9至11頁），核屬前述完全消極不製作文書之情形相
      當，自與刑法第215條規定「不實之事項而登載於其業務
      上作成之文書」之構成要件不符。或有認卷附告訴人於佳
      祥診所之「病歷記錄」，本即為文書，被告所為仍屬在已
      作為之文書未為真實登載之不實登載行為。惟按刑法上所
      謂之文書，係外型為有體物，以視覺感官可見之方法，記
      載文書表意人之思想或意思於該有體物上者，始足當之（
      最高法院91年度臺上字第4232號判決意旨參照）。又刑法
      上之文書，其存在之形式，具有多樣性，一份文件未必僅
      成立一種文書，時或存在多種文書之效力（最高法院86年
      度臺上字第6470號判決意旨參照）。故一般物理上存在之
      文件（紙張）與刑法上文書之概念，並不相同。卷附之上
      開病歷紙本身，在未填寫相關診斷紀錄前，因未記載人之
      一定思想或意思，自非刑法上之文書，僅為一般物理上之
      紙張。而被告在對告訴人看診進而在病歷紀錄紙上填寫該
      次診療結果之紀錄時，始成為刑法上之文書。且被告針對
      各個不同次看診結果所為之登載紀錄，縱使所用之文字相
      同，惟因該各次登載係代表不同次之診療結果，即各分別
      為獨立之一個文書，而非因係皆在同一人之病歷紙本上為
      記載而得以一個文書視之。是被告就告訴人於上揭時日至
      佳祥診所之就診情形，於告訴人之病歷紀錄紙上，完全未
      為任何文字之登載，對該次告訴人就診之情形，自未作成
      任何文書，要難以刑法第215條之罪相繩。
四、綜上所述，檢察官所舉證據及本院依卷內資料調查證據之結
    果，尚不能證明被告有為本件業務登載不實犯行。原審經調
    查後，以檢察官所舉證據不能證明被告有聲請意旨所指之業
    務登載不實犯行，撤銷原簡易判決，並依第一審通常程序為
    被告無罪之諭知，其無罪結論並無違誤。檢察官執上揭理由
    ，提起上訴，指摘原審無罪判決不當，為無理由，應予駁回
    。
五、本案檢察官聲請簡易判決處刑部分，既經本院駁回檢察官上
    訴，維持原審之無罪判決，則檢察官移送併案審理之99年度
    偵字第12008號詐欺案件，即與本件無併案意旨所指之想像
    競合犯之裁判上一罪關係，非本院所得審究，自應退回檢察
    官另行處理。
據上論結，應依刑事訴訟法第373條、第368條，判決如主文。
本案經檢察官許仲瑩到庭執行職務。
中    華    民    國    99    年    12    月    3     日
                  刑事第十三庭  審判長法  官  曾德水
                                      法  官  宋松璟
                                      法  官  王復生
以上正本證明與原本無異。
不得上訴。
                                      書記官  陳靜雅
中    華    民    國    99    年    12    月    6     日

司法院資訊處製作；財團法人民間司法改革基金會備份。
